---
title: "Devoir 1"
output: html_notebook
---
*Disponible sur ce [site](https://thibaud-ritzenthaler.github.io/M1demo-AD-devoir1/), le code source sur [Github](https://github.com/thibaud-ritzenthaler/M1demo-AD-devoir1)*.

## Exercice 1
### Partie I : la mortalité des hommes et des femmes
*On se propose d’étudier la mortalité d’une génération non soumise aux migrations, en l’absence d’autres
causes de décès.
On a construit la table masculine et féminine de mortalité générale (Table I M et I F), la table masculine de
mortalité par accident (Table II M) et la table féminine de mortalité par toutes autres causes, ou table de
mortalité par maladie (table III F) de cette génération.*

*a- Construire la table masculine de mortalité par toutes les causes autres que les accidents (ou table
masculine par « maladie » de cette génération). L’appeler Table III M.*
```{r include = FALSE}
library(readxl)
library(tidyverse)
library(knitr)
setwd("C:/Users/Thibaud/Documents/Demographie/M1S2/UE1 - Analyse demographique/Breton/DM1")

TableMortMascGeneral <- read_excel("./data/exo1/tmhgen.xlsx") %>%
  column_to_rownames("Age x")
TableMortMascAccident <- read_excel("./data/exo1/tmhmal.xlsx") %>%
  column_to_rownames("Age x")
```

La Table III M. est la table de ceux qui ont subi le phénomène de la mortalité, mais qui n'ont pas subi le phénomène de mortalité suite à un accident. On peut calculer son quotient pour chaque âge en prenant le quotient de mortalité par accident pour chaque âge et en le soustrayant au quotient de mortalité générale pour chaque âge.

On calcule ensuite le taux brut de mortalité maladive pour chaque âge.
```{r message = FALSE}
Racine <- 100000
TableMortMascMaladie <- TableMortMascGeneral %>%
  select("aqx p.1000") %>%
  bind_cols(select(TableMortMascAccident, "aqx p.1000")) %>%
  mutate("aqx p.1000" = `aqx p.1000...1` - `aqx p.1000...2`) %>%
  select(`aqx p.1000`)
for (i in seq_along(TableMortMascMaladie$`aqx p.1000`)) {
  TableMortMascMaladie$`Sx`[i] <- Racine
  TableMortMascMaladie$`d(x;x+a)`[i] <- round(Racine * (TableMortMascMaladie$`aqx p.1000`[i] * 0.001))
  Racine <- Racine - TableMortMascMaladie$`d(x;x+a)`[i]
}
TableMortMascMaladie <- relocate(TableMortMascMaladie, `Sx`, `d(x;x+a)`, `aqx p.1000`)
```
```{r echo = FALSE}
kable(TableMortMascMaladie, caption = 'Table III M.')
```

*b- A un âge quelconque à choisir, calculer pour une base de 100 000 survivants à cet âge, les décès
masculins à partir des tables IM, II M et III M. Faire la somme des décès obtenus par la table IIM et IIIM
et comparer avec ceux obtenus à partir de la table IM. Que mesure l’écart constaté ? Faire une
interprétation allant au-delà de l’explication mécanique.*

```{r}
SommeMort <- TableMortMascGeneral %>%
  select(`d(x;x+a)`) %>%
  rename(`d(x;x+a) Constatés` = `d(x;x+a)`)
SommeMort$`d(x;x+a) Somme` <- TableMortMascAccident$`d(x;x+a)` + TableMortMascMaladie$`d(x;x+a)`
SommeMort$`Difference Brute` <- SommeMort$`d(x;x+a) Somme` - SommeMort$`d(x;x+a) Constatés`
SommeMort$'Difference p.100' <- round((SommeMort$`d(x;x+a) Somme` - SommeMort$`d(x;x+a) Constatés`) / SommeMort$`d(x;x+a) Constatés` * 100, 2)

```
```{r echo = FALSE}
kable(SommeMort, caption = "Décès observés, sommes des décès calculés et différence")
```

On constate que les décès calculés sont plus nombreux, surtout en fin de vie. On peut présupposer que cet écart est dû à une interference entre les deux phénomènes.

*c- Tracer un graphique (échelle semi logarithmique) avec les quotients masculins et féminins des tables
I M et I F et un autre avec les quotients masculins et féminins des tables III M et III F. Comparer les
deux graphiques et commenter.*

```{r include = FALSE}
library(scales)
library(gridExtra)
TableMortFemmGeneral <- read_excel("./data/exo1/tmfgen.xlsx") %>%
  column_to_rownames("Age x")
TableMortFemmMaladie <- read_excel("./data/exo1/tmfmal.xlsx") %>%
  column_to_rownames("Age x")

TableMortFemmAccident <- select(TableMortFemmGeneral, "aqx p.1000")
TableMortFemmAccident$`aqx p.1000` <- TableMortFemmAccident$`aqx p.1000` - TableMortFemmMaladie$`aqx p.1000`
```
```{r echo = FALSE, warning = FALSE}
ggplot() +
  geom_line(data = TableMortMascGeneral, aes(y = `aqx p.1000`, x = as.numeric(row.names(TableMortMascGeneral)), color = "Hommes")) +
  geom_line(data = TableMortFemmGeneral, aes(y = `aqx p.1000`, x = as.numeric(row.names(TableMortFemmGeneral)), color = "Femmes")) +
  scale_color_manual(values = c("#d65959", "#e3bd1b"), name = NULL) +
  scale_y_continuous(trans = "log10", breaks = function(x) {
    brks <- extended_breaks(Q = c(1, 5))(log10(x))
    10^(brks[brks %% 1 == 0])
  }, labels = math_format(format = log10))+
  annotation_logticks(sides = "l") +
  ggtitle("Quotiens de mortalité générale") +
  xlab("Age") +
  ylab("Quotien de mortalité")

ggplot() +
  geom_line(data = TableMortMascMaladie, aes(y = `aqx p.1000`, x = as.numeric(row.names(TableMortMascMaladie)), color = "Hommes")) +
  geom_line(data = TableMortFemmMaladie, aes(y = `aqx p.1000`, x = as.numeric(row.names(TableMortFemmMaladie)), color = "Femmes")) +
  scale_color_manual(values = c("#d65959", "#e3bd1b"), name = NULL) +
  scale_y_continuous(trans = "log10",
                     breaks = function(x) {
                       brks <- extended_breaks(Q = c(1, 5))(log10(x))
                       10^(brks[brks %% 1 == 0])
                     },
                     labels = math_format(format = log10))+
  annotation_logticks(sides = "l") +
  ggtitle("Quotiens de mortalité par maladie") +
  xlab("Age") +
  ylab("Quotien de mortalité")
```

La mortalité générale des hommes est plus élevée que celle des femmes à tout âge. La différence s'amenuise avec le temps et un pic est constaté entre 15 et 25 ans. La mortalité due à une maladie des hommes est toujours supérieure à celle des femmes, mais la différence est beaucoup moins marquée, son pic ayant lieu autour de 55 ans.


*d- Tracer un graphique (avec une échelle semi logarithmique) avec les quotients masculins des tables I
M et III M. et un autre avec les quotients féminins des tables I F et III F. Commenter.*

```{r echo = FALSE, warning = FALSE}
ggplot() +
  geom_line(data = TableMortMascGeneral, aes(y = `aqx p.1000`, x = as.numeric(row.names(TableMortMascGeneral)), color = "Mortalité générale")) +
  geom_line(data = TableMortMascMaladie, aes(y = `aqx p.1000`, x = as.numeric(row.names(TableMortMascMaladie)), color = "Mortalité par maladie")) +
  scale_color_manual(values = c("#d65959", "#e3bd1b"), name = NULL) +
  scale_y_continuous(
    trans = "log10",
    breaks = function(x) {
      brks <- extended_breaks(Q = c(1, 5))(log10(x))
      10^(brks[brks %% 1 == 0])
    },
    labels = math_format(format = log10)
  )+
  annotation_logticks(sides = "l") +
  ggtitle("Quotiens de mortalité masculins") +
  xlab("Age") +
  ylab("Quotien de mortalité")

ggplot() +
  geom_line(data = TableMortFemmGeneral, aes(y = `aqx p.1000`, x = as.numeric(row.names(TableMortFemmGeneral)), color = "Mortalité générale")) +
  geom_line(data = TableMortFemmMaladie, aes(y = `aqx p.1000`, x = as.numeric(row.names(TableMortFemmMaladie)), color = "Mortalité par maladie")) +
  scale_color_manual(values = c("#d65959", "#e3bd1b"), name = NULL) +
  scale_y_continuous(
    trans = "log10",
    breaks = function(x) {
      brks <- extended_breaks(Q = c(1, 5))(log10(x))
      10^(brks[brks %% 1 == 0])
    },
    labels = math_format(format = log10)
  )+
  annotation_logticks(sides = "l") +
  ggtitle("Quotiens de mortalité féminins") +
  xlab("Age") +
  ylab("Quotien de mortalité")
```


La mortalité féminine générale est quasi indistincte de la mortalité par maladie. La mortalité masculine générale est très influencée par la mortalité par maladie à partir de 40 ans. Entre la naissance et cet âge, il y a une différence constatée entre les deux valeurs, avec un pic autour de 20 ans.

*e- A partir des commentaires des questions c) et d) que conclure sur les populations d’hommes et de
femmes vis-à-vis de la mortalité par accident et par maladie (en 2 ou 3 lignes maximum)*

La surmortalité des hommes autour de 20 ans, sans que le quotient de mortalité par maladie ne subisse de pic à cet âge, doit donc s'expliquer par une forte surmortalité accidentelle à ces âges. La mortalité féminine générale est quasi indistincte de la mortalité par maladie, indice que la mortalité par accident est marginale dans cette population quelque soit l'âge.

*f- Calculer les espérances de vie à la naissance dans les tables I M et I F et III M et III F et compléter le
tableau ci-dessous. Commenter les valeurs obtenues et conclure.*
```{r}
EsperanceDeVieNaissance <- function (Age, Population) {
  Annees <- Population
  Racine <- Population[1]
  AnneesVecues <- data.frame(Population, row.names = Age)
  SommeAV <- 0
  for (i in seq_along(Age)){
    AnneesVecues$Annees[i] <- ((Population[i] + Population[i+1])/2) * (as.numeric(Age[i+1]) - as.numeric(Age[i]))
    SommeAV <- SommeAV + ifelse(!is.na(AnneesVecues$Annees[i]), AnneesVecues$Annees[i], 0)
  }
  return(round(SommeAV/Racine,2))
}
```
```{r echo = FALSE}
`Table I Sexe Masculin` <- EsperanceDeVieNaissance(row.names(TableMortMascGeneral), TableMortMascGeneral$Sx)
`Table I Sexe Feminin` <- EsperanceDeVieNaissance(row.names(TableMortFemmGeneral), TableMortFemmGeneral$Sx)
`Table III Sexe Masculin` <- EsperanceDeVieNaissance(row.names(TableMortMascMaladie), TableMortMascMaladie$Sx)
`Table III Sexe Feminin` <- EsperanceDeVieNaissance(row.names(TableMortFemmMaladie), TableMortFemmMaladie$Sx)
kable(data.frame(`Table I Sexe Masculin`,`Table I Sexe Feminin`,`Table III Sexe Masculin`,`Table III Sexe Feminin`), caption = "Espérance de vie")
```

L'espérance de vie générale des hommes est de 6 années de moins, l'impact des accidents sur l'espérance de vie des hommes est d'une année et demi alors qu'il n'est que d'une demi année pour les femmes. Sans accidents l'écart d'espérance de vie entre les sexes n'est que de 5 ans.

## Partie II : la mortalité de la population hommes et femmes réunis

*49 000 hommes et 51 000 femmes de cette génération atteignent l’âge de 55 ans.
On se propose d’établir une partie de la table de mortalité par accident sexes réunis de la génération.*

*a- Combien de décès masculins par accident et par « maladie » a-t-on observé dans cette génération
entre 55-60 ans, 60-65 ans, 65 et 70 ans et entre 70 et 75 ans ?*
```{r}
PopHomme55ans <- 49000
PopFemme55ans <- 51000
TableMortAccident <- TableMortMascAccident %>%
  slice(13:16) %>%
  select(`aqx p.1000`)
for (i in seq_along(TableMortAccident$`aqx p.1000`)) {
  TableMortAccident$`aqx p.1000`[i] <- (TableMortAccident$`aqx p.1000`[i] + TableMortFemmAccident$`aqx p.1000`[12 + i])/2
  TableMortAccident$`Sx Homme`[i] <- PopHomme55ans
  TableMortAccident$`Sx Femme`[i] <- PopFemme55ans
  TableMortAccident$`d(x;x+a) Homme`[i] <- round(PopHomme55ans * (TableMortAccident$`aqx p.1000`[i] * 0.001))
  TableMortAccident$`d(x;x+a) Femme`[i] <- round(PopFemme55ans * (TableMortAccident$`aqx p.1000`[i] * 0.001))
  PopHomme55ans <- PopHomme55ans - TableMortAccident$`d(x;x+a) Homme`[i]
  PopFemme55ans <- PopFemme55ans - TableMortAccident$`d(x;x+a) Femme`[i]
}
```
```{r echo = FALSE}
kable(TableMortAccident, caption = "Table des morts par accidents")
```

*b- Le tableau en annexe donne le nombre de décès féminins par accident et par « maladie » observés dans la génération à ces âges.
Calculer les quotients par accident (sexes réunis) 5q"a55, 5q"a60, 5q"a65 et 5q"a70 à l’aide des données d’observation et de celles obtenues à la question II-a. Que peut-on dire de ces indicateurs compte tenu des conclusions de la partie I ?*

```{r warning = FALSE}
DecesFemmesObserves <- read_excel("./data/exo1/fobservee.xlsx")
DecesFemmesObserves$`Sx Homme Accident` <- TableMortAccident$`Sx Homme`
DecesFemmesObserves$`d(x;x+a) Homme Accident` <- TableMortAccident$`d(x;x+a) Homme`
for (i in seq_along(DecesFemmesObserves$`Age x`)) {
  if (i != 1) {
    DecesFemmesObserves$Px[i] <-  DecesFemmesObserves$Px[i-1] - DecesFemmesObserves$`Décés par accident observés D'a(x;x+5)`[i-1] - DecesFemmesObserves$`Décés par maladie observés D'm(x;x+5)`[i-1]
  }
  DecesFemmesObserves$`aq"x p.1000`[i] <- (DecesFemmesObserves$`d(x;x+a) Homme Accident` + DecesFemmesObserves$`Décés par accident observés D'a(x;x+5)`[i])/(DecesFemmesObserves$Px[i]+DecesFemmesObserves$`Sx Homme Accident`)*1000
}


```
```{r echo = FALSE}
kable(DecesFemmesObserves, caption = "Table des morts par accidents")
```

Quand on prend les paramètres sans faire la distinction des sexes en additionnant les quotients (une sorte de moyenne), il y a une bien plus grande mortalité des femmes que constaté avec les chiffres réels. Si on reconstruit le quotient de mortalité par accident peu importe le sexe avec ces chiffres, il baisse considérablement. Avec les éléments obtenus plus haut, on en déduit que la mortalité accidentelle est bien plus présente chez les hommes que chez les femmes, même dans cette période de la vie.

*c-Plaçons-nous dans l’hypothèse où la mortalité par « maladie » des hommes serait égale à celle des femmes. Dans ce cas les décès masculins observés seraient les suivants. Les décès féminins restent inchangés. Calculer, dans cette hypothèse, les quotients par accident (sexes réunis) aux mêmes âges que précédemment. Les comparer aux quotients calculés à la question IIb. Commenter.*


