---
title: "Devoir 1"
output: html_notebook
---

## Exercice 1
a- Construire la table masculine de mortalité par toutes les causes autres que les accidents (ou table
masculine par « maladie » de cette génération). L’appeler Table III M.
```{r include = FALSE}
library(readxl)
library(tidyverse)
library(knitr)
setwd("C:/Users/Thibaud/Documents/Demographie/M1S2/UE1 - Analyse demographique/Breton/DM1")

TableMortMascGeneral <- read_excel("./data/exo1/tmhgen.xlsx") %>%
  column_to_rownames("Age x")
TableMortMascMaladie <- read_excel("./data/exo1/tmhmal.xlsx")%>%
  column_to_rownames("Age x")
```

La table Table III M. est la table de ceux qui ont subi le phénomène de la mortalité mais qui n'ont pas subis le phénomène de mortalité suite à un accident. On peux calculer son quotient pour chaque âge en prenant le quotien de mortalité par accident pour chaque âge et en le soustrayant au quotien de mortalité générale pour chaque âge.

On calcule ensuite le taux brut de mortalité maladive pour chaque âge.
```{r message = FALSE}
Racine <- 10000
TableMortMascIII <- TableMortMascGeneral %>%
  select("aqx p.1000") %>%
  bind_cols(select(TableMortMascMaladie, "aqx p.1000")) %>%
  mutate("aqx p.1000" = `aqx p.1000...1` - `aqx p.1000...2`) %>%
  select(`aqx p.1000`)
for (i in seq_along(TableMortMascIII$`aqx p.1000`)) {
  TableMortMascIII$`Sx`[i] <- Racine
  TableMortMascIII$`d(x;x+a)`[i] <- round(Racine * (TableMortMascIII$`aqx p.1000`[i]/1000))
  Racine <- Racine - TableMortMascIII$`d(x;x+a)`[i]
}
TableMortMascIII <- relocate(TableMortMascIII,`Sx`,`d(x;x+a)`,`aqx p.1000`)
kable(TableMortMascIII, caption = 'Table III M.')
```
